臺灣臺中地方法院民事判決　九十三年度家訴字第二三號
　　原　　　告　甲○○
　　訴訟代理人　鄭人傑　律師
　　被　　　告　乙○○
右當事人間請求確認婚姻不成立事件，本院於民國九十三年三月二十四日言詞辯論終
結，判決如左：
    主      文
確認原告與被告間之婚姻不成立。
訴訟費用由被告負擔。
    事      實
甲、原告方面：
  一、聲明：如主文所示。
  二、陳述：兩造雖於民國九十年八月六日向台中縣龍井鄉戶政事務所辦理兩造於九
      　　　十年八月一日結婚之登記，惟兩造於九十年八月一日並未舉行任何公開
      　　　之結婚儀式，事後亦未曾補辦，且結婚證書上之二位證人，亦係兩造拜
      　　　託被告之兄長張瑞熙及同事文龍瑞在結婚證書上簽名蓋章而已，則兩造
      　　　並未依民法第九百八十二條第一項規定舉行公開儀式，既未具備婚姻之
      　　　法定方式，欠缺法律行為之成立要件，兩造婚姻關係應為不成立，為此
      　　　提起本訴，請求確認原告與被告間之婚姻關係不成立之判決。
  三、證據：提出戶籍謄本一件，並聲請訊問證人張瑞熙、文龍瑞。
乙、被告方面：
  一、聲明：駁回原告之訴。
  二、陳述：兩造並無於九十年八月一日在台中市東海漁村舉行結婚典禮，亦未舉行
      　　　任何結婚儀式，只有在結婚證書上簽名蓋章，即直接至戶政機關辦理登
　　　      記。
丙、本院依職權向台中縣龍井鄉戶政事務所調取兩造結婚登記申請書及結婚證書。
    理　　由
一、按民事訴訟法第五百六十八條第一項所定婚姻無效之訴與確認婚姻成立或不成立
    之訴，二者不同。所謂確認婚姻不成立之訴，係指無結婚之事實，而有婚姻之形
    式；至於婚姻無效之訴，則係主張有結婚之事實，而其行為無效而言。是以若兩
    造未依民法第九百八十二條之規定舉行公開儀式，亦即無結婚之事實，僅戶籍上
    為結婚之登記，而有婚姻之形式，依上開說明，自屬婚姻不成立之問題（最高法
    院三十三年度上字第四八八五號判例、八十六年度台上四八三判決意旨參照）。
    原告既主張兩造未依民法第九百八十二條之規定舉行公開儀式，其起訴主張實為
    請求確認兩造之婚姻關係不成立，而非婚姻無效，合先敘明。
二、次按關於認諾效力之規定，於婚姻事件，不適用之；又關於訴訟上自認及不爭執
    事實之效力之規定，在確認婚姻不成立之訴，於婚姻不成立之原因、事實事件，
    不適用之，民事訴訟法第五百七十四條第一項、第二項後段分別定有明文。本件
    因係確認婚姻不成立之訴，事關身分，其事由係屬法院依職權調查之事項，是被
    告雖於本院審理到庭表示對於原告主張之事實不爭執，仍亦不生訴訟法上認諾及
    自認之效果，併此敘明。
三、原告起訴主張兩造雖於九十年八月六日向台中縣龍井鄉戶政事務所辦理結婚登記
    ，惟兩造迄今未依法舉行任何結婚之公開儀式，不具備民法第九百八十二條第一
    項所定結婚之成立要件，爰訴請確認兩造婚姻不成立。被告則自承：兩造並無於
    九十年八月一日在東海漁村舉行結婚典禮，亦未舉行任何結婚儀式，而係直接至
    戶政事務所辦理登記而已等語。
四、又按「確認法律關係之訴，非原告有即受確認判決之法律上利益者，不得提起之
    」，民事訴訟法第二百四十七條第一項前段著有規定。而所謂有受確認判決之法
    律上利益者，係指法律關係之存否在當事人間不明確，因其不明確致上訴人之權
    利或其他法律上之地位有不安之危險，而該不安之危險得以確認判決予以除去者
    而言。本件兩造已於戶籍登記資料中載明有婚姻關係存在，依民法第九百八十二
    條第二項之規定，推定兩造已結婚，因原告主張兩造未舉行結婚之公開儀式，婚
    姻關係存否不明確，致其在私法上之地位有受侵害之危險，並得以確認兩造間婚
    姻關係不成立之判決除去此種不安之狀態，是應認原告有提起本件確認訴訟之法
    律上利益，合先敘明。
五、查原告主張兩造於九十年八月六日向台中縣龍井鄉戶政事務所辦理兩造於九十年
    八月一日結婚之登記，惟兩造於九十年八月一日並未舉行任何公開之結婚儀式，
    事後亦未曾補辦之事實，業據其提出戶籍謄本一件為證，及本院依職權向台中縣
    龍井鄉戶政事務所調取兩造結婚登記申請書及結婚證書各一件在卷可稽，並經人
    張瑞熙、文龍瑞到庭證述屬實，復為被告所自認，原告前開之主張自堪信為真正
    。
六、再按結婚，應有公開之儀式及二人以上之證人；經依戶籍法為結婚之登記者，推
    定其已結婚，而不具備上開要件者，結婚無效，為民法第九百八十二條、第九百
    八十八條第一款所明定。又按兩造曾依戶籍法為結婚登記，有戶籍登記簿謄本為
    證，固可推定其已結婚，然若有證據以資證明其未有公開之儀式及二人以上證人
    之法定結婚要件時，非不得推翻其推定（最高法院八十四年台上字第八二九號判
    決意旨足資參照）。本件兩造雖有結婚證書，並已為結婚登記，惟兩造間未曾舉
    辦結婚之公開儀式，結婚證書上所記載之證婚人張瑞熙、文龍瑞當天亦未到場，
    顯不具備結婚要件，則兩造間所為前述結婚登記之效力，既已為前開事證所推翻
    ，揆諸前揭規定，兩造間之婚姻仍不生結婚之法律上效力。從而，原告請求確認
    其與被告間之婚姻關係不成立，為有理由，應予准許。
七、據上論結，本件原告之訴為有理由，並依民事訴訟法第七十八條，判決如主文。
中　　　華　　　民　　　國　　九十三　　年　　　四  　月　　　七  　　日
                              臺灣臺中地方法院家事法庭
~B法　　　官　楊國精
右為正本係照原本作成。
如對本判決上訴，須於判決送達後二十日內，向本院提出上訴狀，同時表明上訴理由
（須附繕本）。
中　　　華　　　民　　　國　　九十三　　年　　　四  　　月　　七  　　日
~B法院書記官
